臺灣臺北地方法院民事判決　　　　　　 94年度國簡上字第2號
上　訴　人　台北市中山區吉林國民小學
法定代理人　丙○○
訴訟代理人　劉昌崙律師
複　代理人　洪瑞悅律師
　　　　　　林聖彬律師
被　上訴人　富邦產物保險股份有限公司
法定代理人　乙○○
訴訟代理人　甲○○
上列當事人間請求國家賠償事件，上訴人對於中華民國九十四年
一月十一日，本院臺北簡易庭九十三年度北國簡字第四號第一審
判決提起上訴，本院於中華民國九十四年十月六日言詞辯論終結
，判決如下：
    主  文
上訴駁回。
第二審訴訟費用由上訴人負擔。
    事實及理由
一被上訴人主張：訴外人格上汽車租賃有限公司（下稱格上公司
  ）以其所有之YY六九六二號自用小客車，向被上訴人投保車體
  損失險，該車於民國九十二年九月一日下午一時許，由訴外人
  朱輝煌駕駛行經台北市○○○路○段二十一巷四十號前，適遇
  上訴人校園內種植之鳳凰木折斷傾倒所擊中，致該車受損。而
  系爭事故發生時，上訴人校園種植之鳳凰木生長茂盛，已侵越
  圍牆而遮蔽大片道路面積，且系爭鳳凰木生長已逾四十年，本
  即有隨時因外力折斷樹枝並造成路人損害之危險，惟因上訴人
  管理維護有欠缺，加上風雨外力致樹枝折斷損及系爭汽車，上
  訴人依國家賠償法第三條規定自應負損害賠償責任。嗣被上訴
  人依保險契約已理賠被保險人必要修復費用新臺幣（下同）十
  萬八千一百四十元，並依保險法第五十三條規定取得被保險人
  對上訴人之損害賠償請求權，惟被上訴人依國家賠償法規定向
  上訴人請求賠償，遭上訴人所拒等情。爰依國家賠償法及保險
  代位之法律關係，求為命上訴人如數給付及加付法定遲延利息
  之判決。（原判決命上訴人給付被上訴人九萬七千九百零三元
  及利息，並駁回被上訴人其餘請求，被上訴人敗訴部分未據聲
  明不符，不在本院審理範圍內。）並聲明：上訴駁回。
二上訴人則以：
(一)依台北市政府訂定之台北市行道樹管理維護辦法第三、五、六
  條規定，行道樹之管理機關，為台北市政府工務局；行道樹之
  鄰街戶或公私立機構應就近協助保養，發現有毀損行道樹情事
  ，應通知管理機關處理；除管理機關外，其他人不得任意修剪
  、移植或砍伐行道樹。是依上開規定，上訴人所應盡之義務，
  應僅為就近協助保養，而上訴人亦已盡到就近協助保養之情事
  ，至於大樹之修剪、移植或砍伐，僅樹木之管理機關即台北市
  政府工務局可為之，上訴人尚無任意砍伐樹木之權。
(二)上訴人就公有公共設施之設置或管理並無欠缺，除已盡相當之
  注意外，並已為防止損害發生之必要措施。本件上訴人校內肇
  事之鳳凰木生長已逾四十年，並無枝葉過茂、蟲蛀及鋸痕等情
  事，亦從未發生折枝現象，此次因杜鵑颱風之故發生斷枝事件
  ，顯屬自然現象，為天災所造成，非上訴人對於公有公共設施
  之設置或管理有所欠缺。蓋上訴人平日對於校樹之管理維護已
  有具體處理措施並確實實行，平時均派有專人負責修剪，每月
  亦定期巡邏二次並為紀錄，且於每年度透過里長及社區熱心人
  士商請台北市政府工務局公園路燈工程管理處修剪大型數木，
  不但該年度之大樹檢修已於九十二年六月間完成，於事故發生
  前最近一次之巡邏紀錄亦載明：「----枝葉茂盛，經檢視無斷
  裂痕跡。----」並於杜鵑颱風來襲前即已設置警告標示，提醒
  人車注意，故上訴人對於損害之發生，已極盡注意之能事，並
  為防止損害發生之必要措施，客觀上當可認於公共設施之設置
  或管理並無欠缺。
(三)退萬步言，縱認上訴人確應負擔損害賠償責任，惟依被上訴人
  所提供車損之照片以觀，系爭汽車僅車頂棚及前後擋風玻璃遭
  鳳凰木側枝所砸，是除車頂及前後擋風玻璃外，其餘零件至多
  僅需修復而無更新之必要，相關部分之烤漆局部為之便可，亦
  不致產生色差問題。再者，系爭汽車應無需更換後蓋，該五千
  元應無必要。且更換車頂皮，要價一萬五千九百元，實屬過高
  。至表列零件並未更換引擎蓋，拆裝引擎蓋之工資一千八百元
  ，亦無必要。另座椅拆裝之八百元，應無必要。又塗裝細目中
  ，右後葉二千三百元，重複計價，應予扣除。
(四)聲明：廢棄原判決，駁回被上訴人在原審之訴。
三兩造不爭執之事實：
(一)格上公司以系爭YY六九六二號自用小客車向被上訴人投保車體
  損失險，該車於九十二年九月一日下午一時許，由朱輝煌駕駛
  行經台北市○○○路○段二十一巷四十號前時，適遇上訴人校
  園內種植系爭鳳凰木折斷傾倒所擊中，被上訴人曾依保險契約
  理賠被保險人修復費用十萬八千一百四十元，為兩造所不爭執
  ，並有汽車行照、車損照片、汽車險理賠申請書、統一發票在
  卷可稽。
(二)被上訴人曾依國家賠償法規定向上訴人請求賠償，遭上訴人所
  拒，為兩造所不爭執，並有上訴人九十三年六月十八日北市吉
  國小字第○九三三○三二三七○○號函在卷足憑。
四兩造爭執之爭點：
  本件兩造爭執之處，即在於上訴人就系爭鳳凰木之管理是否有
  欠缺？被上訴人之損害為多少？
(一)上訴人管理有欠缺部分：
1.按公有公共設施因設置或管理有欠缺，致人民生命、身體或財
  產受損害者，國家應負損害賠償責任，國家賠償法第三條第一
  項定有明文。次按國家賠償法第三條所定之國家賠償責任，係
  採無過失主義，即以該公共設施之設置或管理有欠缺，並因此
  欠缺致人民受有損害為其構成要件，非以管理或設置機關有過
  失為必要。最高法院著有八十五年台上字第二七七六號判例。
  是國家賠償法第三條第一項所規定公有公共設施因設置或管理
  欠缺而生之國家賠償責任，係採無過失責任賠償主義，不以故
  意或過失為責任要件，祇須公有之公共設施因設置或管理有欠
  缺，致人民生命、身體或財產受損害，國家或其他公法人即應
  負賠償責任，至國家或其他公法人對該設置或管理之欠缺有無
  故意或過失，或於防止損害之發生已否善盡其注意義務，均非
  所問（最高法院七十三年度台上字第五八二四號裁判要旨參照
  ）。
2.查系爭鳳凰木種植於上訴人校園圍牆內，已有四十年餘，該樹
  枝延伸至圍牆外，且上訴人自承就系爭鳳凰木平時派有專人負
  責修剪，每月定期巡邏二次，並於校園圍牆校樹管理檢核表予
  以記錄，亦曾函請台北市政府工務局公園路燈工程管理處進行
  修剪，且於上訴人圍牆外製有警告牌，標明：「危險，敬告車
  主，颱風來襲，風強雨大，樹木傾倒，車輛避離。」此有系爭
  鳳凰木照片、校園圍牆校樹管理檢核表、警告牌照片在卷可稽
  （見原審卷第六、二十九、三十頁），堪認上訴人為國家賠償
  法第九條第二項所規定系爭鳳凰木之管理機關。至台北市行道
  樹管理維護辦法第二條前段、第三條前段規定，本辦法所稱行
  道樹，係指本市道路綠帶及廣場上栽植之樹木。本辦法以本府
  工務局為主管機關；本府工務局公園路燈工程管理處為管理機
  關。惟系爭鳳凰木並非台北市道路綠帶及廣場上栽植之樹木，
  系爭鳳凰木之管理機關自非台北市政府工務局公園路燈工程管
  理處。則上訴人辯稱系爭鳳凰木之管理機關為台北市政府工務
  局云云，自不足取。
3.次查，上訴人校園種植之系爭鳳凰木高大、枝葉茂盛，且臨台
  北市○○○路○段二十一巷旁，枝幹已逾越圍牆伸展到道路上
  ，已有前開現場照片在卷可稽，上訴人不僅平時即有隨時注意
  修剪以避免樹枝折斷掉落影響道路上人車往來之安全，況上訴
  人於事發前明知杜鵑颱風來襲，可能挾帶強風豪雨，茂盛樹枝
  更可能折斷掉落造成危險，本應迅為大力修剪及綑綁，以免有
  隨時折斷掉落擊中經過之人車之危險，且在杜鵑颱風來襲之前
  ，未有劇烈天候變化前，系爭鳳凰木遽然折斷，顯見折斷之原
  因早已存在，而此重大事故之原因，徵諸經驗法則，只須稍加
  仔細維護，自非難以查覺，足見上訴人疏未處理，致該樹枝折
  斷傾倒擊中行經該處之系爭車輛，難謂管理上無欠缺，上訴人
  事後辯稱有定期巡邏，已極盡注意之能事，管理上無欠缺云云
  ，亦不足採。故上訴人就系爭公有公共設施管理有欠缺，致被
  上訴人承保之系爭車輛受損，且被上訴人已理賠被保險人，則
  其依國家賠償法及保險代位之規定，請求上訴人損害賠償，自
  屬有據。
4.另中央氣象局固於九十二年九月一日，對臺灣地區發布杜鵑颱
  風陸上警報，此有中央氣象局颱風警報發布概況表在卷可稽（
  見原審卷第三十八頁）。惟本件事故發生即該日下午一時許，
  台北市地區之累積雨量為一點五毫米，平均風速為每秒六公尺
  ，此有逐日逐時氣象資料（見原審卷第三十六、三十七頁），
  依蒲福氏風級表之分類（見原審卷第四十七、四十八頁），屬
  於第四級和風，僅能使小樹枝擺動，碎紙飄揚，未達足以使大
  樹樹枝折斷之第九級烈風，是上訴人辯稱系爭鳳凰木因杜鵑颱
  風來襲致樹枝斷裂，屬於天災，並非上訴人對於公共設施之管
  理有欠缺云云，殊不足取。
(二)有關車損部分：
1.另按國家損害賠償，除依本法規定外，適用民法規定。國家賠
  償法第五條定有明文。再按不法毀損他人之物者，被害人得請
  求賠償其物因毀損所減少之價額。民法第一百九十六條亦定有
  明文。末按物被毀損時，被害人除得依民法第一百九十六條請
  求賠償外，並不排除民法第二百十三條至二百十五條之適用。
  且依同法第一百九十六條請求賠償物被毀損所減少之價額，得
  以修復費用為估定之標準，但以必要者為限，如修理材料以新
  品換舊品，應予折舊（最高法院七十七年度第九次民事庭會議
  決議意旨參照）。
2.查系爭汽車為裕隆日產汽車股份有限公司（下稱裕隆公司）生
  產之「CEFIROA一九九五CC 」汽車，於九十二年三月出廠，同
  年三月三十一日領照使用，有行車執照在卷可按（見原審卷第
  九頁），被上訴人於系爭汽車遭系爭鳳凰木斷枝擊中後，隨即
  由被上訴人客戶服務部課長即證人曾鎏得拍攝系爭汽車車損情
  形照片，並將系爭汽車送至裕隆公司特約保養廠即七和實業股
  份有限公司（下稱七和公司）修理，而依證人曾鎏得證稱：系
  爭汽車受損情形照片是伊拍攝的，伊有在現場，伊拍攝後客戶
  自行將汽車送到日產的保養廠，估價單開立後，伊有請我的同
  事郭建宏去看，估價項目與受損情形不符的部分我們已經刪除
  ，如第一張第一項打叉的部分，我們就沒有核准，第二張也是
  第一項的部分也沒有核准，左邊是板金的部分，右邊是零件的
  部分，在事故現場，吉林國小的總務主任黃偉揚也在現場等語
  。是審視系爭汽車之毀損照片及上開查驗及估價單，系爭汽車
  實際修理後支出工資費用四萬一千五百六十元，零件費用六萬
  六千五百八十元，此有七和公司出具之查驗及估價單在卷足憑
  （見原審卷第十一、十二頁），自屬必要之修理費用。另系爭
  汽車係依行政院所頒「固定資產耐用年數表」及「固定資產折
  舊率表」之規定，小客車之耐用年數為五年，依定率遞減法每
  年折舊千分之三六九及營利事業所得稅結算申報查核準則第九
  十五條第八項所定「依固定資產提列折舊採用定率遞減法者，
  以一年為計算單位，其使用期間未滿一年者，按實際使用之月
  數相當於全年之比例計算之，不滿一月者，以月計」之規定，
  此為上訴人所不爭執。則系爭汽車自九十二年三月三十一日領
  照使用至同年九月一日損害發生日止，實際使用日數為五月，
  依上開規定方式計算結果，零件材料扣除折舊後為五萬六千三
  百四十三元（66580×0.369×5/12＝10237，00000－00000＝5
  6343，元以下四捨五入），加上上開工資四萬一千五百六十元
  ，被上訴人所得請求上訴人賠償之損害金額，為九萬七千九百
  零三元。
3.另系爭汽車遭系爭鳳凰木斷枝自車頂部分擊中，除車頂棚、前
  後擋風玻璃外，並壓毀引擎蓋、後蓋、右後視鏡、右前門、右
  後門、左後葉等部分，此已有該車損照片在卷可證（見原審卷
  第八十一至八十三頁），七和公司於修復上開毀損部分，同時
  為零件之更新，並就更新之零件部分進行烤漆，且就系爭汽車
  之零件計價，核屬必要之修理費用。至前開查驗及估價單第二
  張第六、九項所載右後葉塗裝，為左後葉之誤載，此經證人曾
  鎏得證述屬實。則上訴人辯稱系爭汽車除車頂及前後擋風玻璃
  外，其餘零件無更新必要，亦無烤漆之必要，系爭汽車無需更
  換後蓋，更換車頂皮，要價一萬五千九百元，實屬過高，拆裝
  引擎蓋之工資，座椅拆裝之費用，均無必要，右後葉塗裝費用
  ，重複計價，均應予扣除云云，仍不足取。
五綜上所述，上訴人為系爭鳳凰木之管理機關，就系爭鳳凰木之
  管理確有欠缺，系爭汽車之必要修理費用為九萬七千九百零三
  元。從而，被上訴人依國家賠償法及保險代位之法律關係，請
  求上訴人給付九萬七千九百零三元修理費用，為有理由，應予
  准許。逾此部分之請求，為無理由，應予駁回。則原判決命上
  訴人應給付被上訴人九萬七千九百零三元，及自起訴狀繕本送
  達之翌日即九十三年八月五日起至清償日止，按年息百分之五
  計算之利息，並駁回被上訴人其餘之訴，且依民事訴訟法第三
  百八十九條第一項第三款之規定，依職權為假執行之宣告，核
  無不合，上訴論旨指摘原判決不當，求予廢棄，為無理由，應
  予駁回。
六本件事證已臻明確，兩造其餘主張、陳述及所提證據，經審酌
  與本院前揭判斷不生影響，毋庸再予審酌，併此敘明。
七據上論結：本件上訴為無理由，依民事訴訟法第四百三十六條
  之一第三項、第四百四十九條第一項、第七十八條，判決如主
  文。
中　　華　　民　　國　　94　　年　　10　　月　　20　　日
                   民事第六庭審判長法  官 吳光釗
                                   法  官 詹駿鴻
                                   法  官 姜悌文
以上正本係照原本作成
本判決不得上訴
中　　華　　民　　國　　94　　年　　10　　月　　21　　日
                                   書記官 蔡炎暾
